臺灣高雄地方法院民事判決　　　　　　　 96年度訴字第578號
原　　　告　王老國際貿易股份有限公司
法定代理人　甲○○
訴訟代理人　王炯棻律師
　　　　　　黃永隆律師
被　　　告　台傢企業有限公司
法定代理人　乙○○
訴訟代理人　戴國石律師
上列當事人間請求返還不當得利事件，本院於民國96年11月21日
言詞辯論終結，判決如下：
    主  文
被告應給付原告新台幣參拾陸萬元及自民國九十六年九月十日起
至清償之日止，按年息百分之五計算之利息。
原告其餘之訴駁回。
訴訟費用由被告負擔七分之一，其餘由原告負擔。
本判決第一項得為假執行。
原告其餘假執行之聲請駁回。
    事  實  及  理  由
一、按訴狀送達後，原告不得將原訴變更或追加他訴，但擴張或
    減縮應受判決事項之聲明者，不在此限，民事訴訟法第255
    條第1項第3款定有明文。原告起訴原聲明：(一)被告應給付原
    告新台幣（下同）2,050,000元及自起訴狀繕本送達之翌日
    起至清償日止，按年息百分之5 計算之利息。(二)被告應將如
    附表所示之支票返還原告。(三)第一項聲明願供擔保，准宣告
    假執行。嗣於起訴後變更其聲明為(一)被告應給付原告2,570,
    000 元及自民國96年6 月21日至清償日止，按年息百分之5
    計算之利息。(二)願供擔保，准予宣告假執行。原告係就其請
    求金額及事項予以增加或減少，核屬擴張、減縮應受判決事
    項之聲明，揆諸首揭規定，於法有據，核先敘明。
二、原告主張：原告於94年8月20日向被告承租座落高雄市○○
    ○路7號85摩天國際家俱展覽館編號1至01空間（下稱系爭租
    賃場），約定租期自94年9 月10日起至96年9 月9 日止，租
    金每月170,000 元，押租保證金（下稱押租金）360, 000
    元，租金及押租金已由原告預先簽發支票交與被告收執（下
    稱系爭租約）。詎系爭租約成立後，被告竟未依約以每坪
    500 元計使用於廣告費中，亦未依約提存1 個月之押租金於
    銀行，且所提供之系爭租賃場，因空調溫濕度不當，造成原
    告所陳列之傢俱及裝潢嚴重發霉，顯有未能隨持保持租賃物
    合於約定使用狀況。因被告有上述違約之情事，原告乃於95
    年6 月30日發函通知被告終止租約，並在同年8 月10日將系
    爭租賃場騰空交還。原告向被告表示終止租約後，被告亦以
    原告違約為由，於95年7 月7 日發函通知原告終止租約，足
    認兩造已達成終止租約之合意；兩造間之租賃關係既已終止
    而消滅，被告收受前開租金及押租金即屬無法律上原因而受
    有利益，爰依民法第17 9條不當得利之法律關係請求被告返
    還自95年8 月11日起至96年9 月9 日止之租金共計2,210,00
    0 元及押租金360,000 元等情；並聲明：(一)被告應給付原告
    2,570,000 元及自96年6 月20日之準備狀繕本送達翌日起即
    96年6 月21日至清償日止，按年息百分之5 計算之利息。(二)
    願供擔保，請准予宣告假執行。
三、被告則以：被告並無違約情事，就廣告費部分，被告已依租
    約第22條第9 款約定，成立廠商委員會，進行廣告費之監督
    管理及實際使用支出；而押租金部分，依租約約定原告應支
    付3 個月押租金，而由被告提撥1 個月之金額提存銀行定存
    ，然因原告僅支付2 個月押租金，另1 個月之押租金即應由
    原告提存，始符合租約約定；系爭租賃場並無空調溫濕度不
    當之情形，發霉現象係因原告將場地長期密閉，導致空氣不
    流通所生，與被告無關。被告既無違約，原告片面終止租約
    ，即無理由，兩造租約仍繼續有效存在，被告收取租金並非
    無法律上原因。另押租金係擔保承租人之租賃債務，原告未
    將承租物清點交還被告，押租金請求返還之條件尚未成就，
    自不能請求被告返還等語置辯，並聲明：原告之訴及假執行
    之聲請均駁回。
四：兩造不爭執事項：
    兩造於94年8 月20日簽訂系爭租約，由原告向被告承租系爭
    租賃場，租期自94年9 月10日至96年9 月9 日，租金每月實
    收170,000 元，原告另給付押租金2 個月即360,000 元，原
    告已按月全數簽發支票支付租金至96年9 月為止，並有兩造
    租賃契約書、廠商票據租金明細在卷可稽（見本院卷第12頁
    至22頁、第56頁至66頁），堪認為真實。
五、兩造爭執事項：
（一）原告主張被告有如下所示之違約事由而終止租約，有無理
      由？
    (1)被告有未依系爭租約提供合於約定使用之空調狀況，致原
      告陳列之家具因空調溫濕度不當而發霉。
    (2)被告未依系爭租約約定提出每坪500 元實際用於進行廣告
      情形。
    (3)被告未依系爭租約約定提存1個月的押租金於銀行定存。
（二）被告於95年7 月7 日委託律師所發之函文有無合意終止兩
      造契約之效力？
（三）原告請求被告返還租金及押租金共2,570,000 元，有無理
      由？
六、本院之判斷意見如下：
（一）原告主張被告有如下違約事由而依系爭租約約定終止租約
      ，有無理由？
  (1)、按「出租人應以合於所約定使用、收益之租賃物，交付承
      租人，並應於租賃關係存續中保持其合於約定使用、收益
      之狀態」、「租賃關係存續中，租賃物如有修繕之必要，
      應由出租人負擔者，承租人得定相當期限，催告出租人修
      繕。如出租人於其期限內不為修繕者，承租人得終止契約
      或自行修繕而請求出租人償還其費用或於租金中扣除之」
      ，民法第423 條、第430 條分別定有明文。本件原告主張
      兩造約定系爭租賃場係作為家具傢飾商品展示、銷售之用
      途，甲方依租約有第4條第4項所定「盡其所能維護裝設於
      本館內而非位於租賃物之內之‧‧‧空調設備與冰水系統
      及其他設備，使處於正常運作狀態」之義務，然因被告所
      提供之場地空調溫濕度不當，致原告於系爭租賃物陳列之
      傢俱及裝潢嚴重發霉云云，並提出台灣檢驗科技股份有限
      公司（下稱台灣檢驗公司）檢驗報告為證。然為被告所否
      認，並以系爭租賃場並無空調溫濕度不當問題，如有上述
      情形，應係原告將系爭租賃場地長期密閉而導致空氣不流
      通所致等語置辯。經查：原告主張台灣檢驗公司於95年8
      月8日至系爭租賃場，對系爭租賃物內所陳列之布沙發、
      花瓶架、皮沙發及裝潢等物進行表面抹菌（真菌）採樣檢
      驗，檢驗結果確實發現前開陳列傢俱及裝潢表面有真菌產
      生，其檢驗人員並依現場所見聞於檢驗報告附件一記載：
      「採樣人員至現場馬上嗅到滿屋霉味！現場裝潢牆壁佈滿
      灰黑色污點！經勘查現場家俱亦有被菌類污染之現象」等
      語，固提出台灣檢驗公司95年8月22日編號PX/2006/80054
      A檢驗報告為證（見本院卷第24頁至27頁）。然檢驗報告
      內就真菌數目所指函意及真菌產生之成因為何？經證人丙
      ○○即台灣檢驗公司人員到庭證稱：檢驗報告書所示數量
      僅係表示物體表面每平方公分測出之真菌數量，但報告中
      只有對真菌數目檢定，並未對真菌所引發原因作判定，一
      般環境中都會有真菌，而真菌的發生通常與空氣中濕度有
      關，惟濕度是否與空調有關，伊無法認定；至於附件所示
      為檢驗人員至現場所見所聞之描繪，實際之情形仍以檢測
      報告為準，屋內聞到發霉味道之原因，伊也無法判定等語
      （見本院卷第182頁至184頁）。據丙○○所證及前開檢驗
      報告書所載，固然可證系爭租賃物所陳列之傢俱及裝潢表
      面確有真菌產生發霉之事實，惟真菌究否導因於系爭租賃
      場空調設備不當？尚無法證明。原告既無其他舉證足資證
      明孳生真菌係因被告未於租賃關係存續中保持其合於約定
      使用、收益之狀態所致，前開主張，自難憑採。況被告提
      供之系爭租賃場內空調設備倘有運轉不當之情形，揆諸前
      開約定，原告應先定相當期間催告被告修繕，如被告於期
      限內不為修繕者，原告始得終止契約。惟原告既無法舉證
      被告就系爭租賃關係存續中有未保持其合於約定使用、收
      益之狀態，復未曾定期催告被告修繕所指空調設備運轉不
      當之情事，則其逕以上開事由主張終止租賃契約，於法即
      有未合，是原告所執被告有上開違約情形進而發函終止租
      約，委無足取，自不生終止之效力。
  (2)、原告另主張被告依約須每月以每實坪500 元計專款用於廣
      告費上，然被告自94年9 月至95年10月僅支出廣告費1170
      萬元，惟被告廣告收入約有2250萬元，認顯有違反租約之
      情形云云。按系爭租約第22條第9項規定，廣告費每實坪
      500 元，需整合專款專用，其監督管理機制，由廠商委員
      會共同協議成立監督管理。是以系爭租約所約定之廣告費
      ，係統合85摩天國際家飾展覽館（下稱系爭展覽館）所有
      進駐廠商共同支出使用。又本件系爭展覽館關於廣告行銷
      之執行，既為專款專用，並由廠商組成廠商委員會監督管
      理，則廣告費用收付情形即有專屬廠商委員會所監管。經
      查，系爭展覽館廠商委員會自94年9月間起即曾數次召開
      廠商會議，商決廣告行銷執行及費用之支出，此有卷附之
      廠商委員會會議記錄在卷可稽（本院卷第39頁至47頁），
      顯見被告應支付廣告費之數額，確已由廠商委員會監管議
      決，倘有不足，則由廠商委員會要求被告支出，況被告若
      未履行，廠商委員會當會於會議中反應，惟自前開會議紀
      錄內容觀之，廠商委員會未曾反應被告有短少或拒絕支出
      廣告費之情事，益徵被告並無原告前述未依約確實支出廣
      告費之情形。次查，被告對其支出廣告費之使用情形，復
      提出委託廣告公司及自行廣告之支出明細表，即94年9 月
      至12月間委託都市行銷公關顧問有限公司負責廣告，支出
      4,467,543元、94年11月起委託博聲廣告有限公司負責廣
      告，支出2,610, 000元，95年3月起委託馭黑坊企業有限
      公司負責廣告，支出2,915, 367元，自行廣告部分支出
      1,592,582元（共計11,585,492元），有都市行銷公關顧
      問有限公司廣告預算及支票影本、博聲廣告有限公司廣告
      費檔次明細等資料、馭黑坊公司簽收紀錄、三立電視台廣
      告合約書、弘高廣告簽收紀錄、啟悅企業簽收紀錄、召李
      氏廣告簽收紀錄、第四台簽收紀錄、報紙廣告簽收紀錄、
      來店禮禮品簽收紀錄等在卷可參（見本院卷第103頁至154
      頁），足徵被告確已依約定於系爭展覽館專款使用廣告支
      出，並由協議成立之廠商委員會監督管理中，原告指摘前
      開違約乙節，尚難採憑。再查，原告承租系爭租賃場面積
      僅有87.12坪，每坪廣告費500元計算，被告依約每月應支
      付廣告費為43,506元，但系爭租約有關廣告費計算係以出
      租實坪計，且需整合專款專用，原告所承租系爭租賃場佔
      系爭展覽館面積不到40分之1，主張被告依系爭租約每月
      至少1,700,000元之廣告費，自94年9月至95年10月止，應
      支出25,500,000元云云，亦顯無據。綜上，被告對廣告費
      支出使用情形，既已依約由廠商委員會共同監督管理中，
      該委員會亦未指摘被告對廣告費用使用支出有何違約情事
      ，則原告此部分主張，洵不足採。
  (3)、至原告主張被告未依系爭租約第22條第3 項之約定，提撥
      1 個月押租金提存銀行定存而違約，原告自得終止租約云
      云。惟按押租金在擔保承租人租金之給付及租賃債務之履
      行，而押租金契約為要物契約，以金錢之交付為其成立要
      件，係在租賃契約之外，兩造就擔保該租賃契約另行成立
      之押租金契約。因而押租金契約之不履行，並不當然影響
      租賃契約之效力。況押租金既係擔保承租人租金之給付及
      租賃債務之履行，本質上係為出租人而非承租人之利益所
      存在，只要將來兩造租賃關係消滅，承租人無債務不履行
      之情形時，不論出租人是否將押租金之提存，均負有返還
      義務，出租人是否將押租金提存一節，自不影響租約之成
      立或生效。再觀之本件兩造租賃契約書第22條第2 項規定
      ：「押租保證金為租金之三個月金額」，同條第3 項規定
      ：「押租保證金須提撥一個月之金額提存銀行定存」。而
      原告與被告訂立租賃契約時，其僅支付2 個月之押租金，
      為兩造所不爭執。而依系爭租約文意觀之，倘原告依租約
      約定支付3 個月押租金，固應由被告向銀行提存1 個月押
      租金。然本件原告僅支付2 個月押租金，尚有1 個月押租
      金未給付被告，系爭租約復未約定由何人就押租保證金提
      撥1 個月之金額提存銀行定存，則原告主張被告未向銀行
      提存1個月之押租金，係屬違約，係得執以終止租約云云
      ，亦屬無據。
  (4)、綜上所述，被告既無原告所指上述違約情事，則原告單方
      終止租約，並不生合法終止系爭租約之效力。
（二）被告於95年7 月7 日委託律師所發之函文是否生合意終止
      兩造契約之效力？
      原告主張伊於95年6 月30日發函通知被告表示終止系爭租
      約之意後，被告亦於95年7 月7 日以律師函告以原告有違
      反租約第3 條第13款之規定而為終止租約之意，足見兩造
      自95年7 月7 日起已合意終止系爭租約而發生終止之效力
      云云。惟按終止權之性質，係屬形成權一種，於一方當事
      人得依其單方之意思表示，使法律關係之效力得以消滅，
      不需對方之同意，與合意終止契約，係雙方意思表示合致
      者不同。本件原告主張被告有違約之情事所為之終止，屬
      行使形成權之單方意思表示，惟因被告並無違約情事，以
      致原告終止之單方意思表示不生效力，自難認有與被告意
      思表示合致之效。至於被告固於95年7月7日以律師函通知
      原告違約情事，同時並表示終止租約之意，惟被告於本院
      並未主張原告違約，原告亦未承認有違約之情事，從而，
      被告上揭函文既不生兩造合意終止系爭租約之效力，亦不
      生單方終止租約之效力。原告據此主張系爭租約合意終止
      云云，尚不足採。
（三）原告請求被告返還租金2,210,000 元及押租金360,000 元
      ，共計2,570,000 元，有無理由？
  (1)、租金2,210,000元部分：
      按稱租賃者，謂當事人約定，一方以物租與他方使用收益，
      他方支付租金之契約，民法第421 條第1 項訂有明文。又
      按不當得利為無法律上之原因而受利益，致他人受損害者
      ，應返還其利益之謂，故受利益之一方，其受利益必須無
      法律上原因，且受利益與損害間須有因果關係，不當得利
      始能成立。是以出租人依租賃契約收取租金，乃本於租賃
      之法律關係，不得謂無法律上原因。本件租約尚未到期原
      告即於95年6 月30日，以單方意思表示發函通知被告終止
      租賃契約，並擅自遷離，自不生終止之效力，業如前述，
      兩造租約既仍有效存在，原告自仍有依約支付租金之義務
      ，至原告是否使用租賃標的物，乃其權利行使與否問題。
      從而，被告收受租金自非無法律上原因，故原告依不當得
      利之法律關係，請求返還已支付之租金，自不足採。
  (2)、押租金360,000元部分：
      按押租金在擔保承租人租金之給付及租賃債務之履行，在
      租賃關係消滅前，出租人不負返還之責。本件租賃關係既
      已消滅，承租人並無租賃債務不履行之情事，從而其請求
      出租人返還押租金，自為法之所許，有最高法院83年台上
      字第2108號判例意旨可參照。又按租賃定有期限者，其租
      賃關係，於期限屆滿時消滅，民法第450 條第1 項定有明
      文；本件租賃契約已於96年9 月9 日屆滿，有系爭租約在
      卷可稽，系爭租約自於租期屆滿時消滅，且被告已全數兌
      領原告支付之租金支票，為兩造不爭執，足認原告就系爭
      租約，並無債務不履行之情事。被告雖辯以兩造尚未就系
      爭租賃場為清點行為，原告之押租金返還請求權條件尚未
      成就，自不得請求返還押租金云云。惟查，系爭租約已因
      期間屆滿而消滅，原告並已騰空並搬離系爭租賃場，有原
      告提出之照片2張為據（見本院卷第31頁），且為被告所
      不爭，堪認為真。原告既已將系爭租賃物騰空返還被告，
      被告就系爭租賃場復未主張有何未依原狀返還或系爭租賃
      場受有損害之情事，揆諸前開判例意旨，原告請求被告返
      還押租金，自應准許。
七、綜上所述，系爭租約未經合法終止，原告仍有給付租金之義
    務，是原告依據不當得利之法律關係請求返還租金2,210,00
    0 元部分，為無理由，應予駁回。就押租金部分，因系爭租
    約已因租期屆滿而消滅，原告並無債務不履行之情事，則原
    告請求被告返還押租金360,000 元及自系爭租約期限屆滿之
    翌日即96年9 月10日起之法定遲延利息部分，洵屬有理，應
    予准許。
八、按所命給付未逾50萬元，法院應依職權宣告假執行，民事訴
    訟法第389 條第1 項第5 款復有明文。本件命被告給付金額
    未逾50萬元，爰依上開規定，依職權宣告假執行。至原告敗
    訴部分之其餘假執行之聲請，因訴之駁回而失所附麗，併予
    駁回。
九、本件事證已臻明確，兩造其餘之攻擊防禦方法核與判決結果
    不生影響，毋庸一一論列，併此敘明。
十、據上論結，本件原告之訴為一部有理由，一無理由，爰依民
    事訴訟法第79條、第389條第1項第5款，判決如主文。
中　　華　　民　　國　　96　　年　　12 　　月　5 　　日
                  民事第六庭   法　官  陳銘珠
以上正本證明與原本無異。
如不服本判決，應於送達後20日內，向本院提出上訴狀並表明上
訴理由，如於本判決送達前提起上訴者，應於判決送達後10日內
補提上訴理由書（須附繕本）。
中　　華　　民　　國　　96　　年　　12　　月　　13　　日
                                書記官  劉音利
